臺灣板橋地方法院刑事判決　　　　　　　 93年度訴字第978號
聲　請　人　臺灣板橋地方法院檢察署檢察官
被　　　告　乙○○
　　　　　　戊○○
右　一　人
選任辯護人　王俊權律師
　　　　　　甲○○律師
上列被告因重利案件，經檢察官聲請簡易判決處刑（92年度偵字
第16407 號），本院認不得以簡易判決處刑，改依通常程序判決
如下：
    主  文
戊○○乘他人急迫，貸以金錢，而取得與原本顯不相當之重利，
處有期徒刑肆月，如易科罰金，以佰元折算壹日。
乙○○無罪。
    事  實
一、戊○○基於重利之犯意，於民國（下同）92年10月初某日，
    在臺北縣三重市○○路○ 段18號，經由友人丁○○之介紹，
    利用陳舍箎周轉不靈急需現金舒困之際，並經丁○○擔任保
    證人後，以每10日為1 期，每期每新台幣（下同）10,000元
    收取利息1,000 元之方式（月息30%）， 貸予陳舍箎現金20
     ,000 元而取得與原本顯不相當之重利。其後因陳舍箎無力
    清償借款本息，避不見面，嗣於92年6 月14日上午6 時許，
    在臺北縣三重市○○路○ 段48號前，戊○○以丁○○為上開
    借款之保證人為由，向丁○○追討上開欠款，雙方因而發生
    衝突，戊○○與其真實姓名年籍不詳之友人數人，即共同毆
    打丁○○，致丁○○受有全身多處挫瘀腫、臉部撕裂傷、右
    眼結膜下出血、上唇內側粘膜挫傷、左臂挫傷、背部挫傷、
    鼻骨骨折與頭部外傷等傷害（傷害部分業經丁○○於偵查中
    撤回告訴），丁○○因而向臺北縣政府警察局提出告訴，經
    警於92年6 月23日晚上6 時許持本院核發之搜索票搜索上址
    而查知上情。
二、案經臺北縣政府警察局移送臺灣板橋地方法院檢察署檢察官
    偵查起訴。
    理  由
壹、證據能力部分：
一、按被告之自白，非出於強暴、脅迫、利誘、詐欺、疲勞訊問
    、違法羈押或其他不正之方法，且與事實相符者，得為證據
    。被告陳述其自白係出於不正之方法者，應先於其他事證而
    為調查。該自白如係經檢察官提出者，法院應命檢察官就自
    白之出於自由意志，指出證明之方法。刑事訴訟法第156 條
    第1 項、第3 項定有明文。查本案檢察官於審理中提出被告
    戊○○於警詢之自白，作為證明被告戊○○、乙○○共犯常
    業重利罪之證據方法，然被告戊○○抗辯警詢筆錄未經全程
    錄音，員警對被告戊○○誘導欺騙，告知是小事，只要照筆
    錄唸就可以回家等語。檢察官固指出證人即警詢筆錄製作員
    警許紳淐、己○○於本院審理中之證言，證明警詢時有錄音
    ，及未以不正方法取得自白。惟查：經本院當庭撥放被告戊○○警詢錄音帶進行勘驗結果，錄音帶內容完全空白（見本
    院94年1 月19日審判筆錄第3 頁），是無從證明被告戊○○
    於警詢中之自白係出於自由意志。又被告供認犯罪之自白，
    如係出於不正之方法，取得該項自白之偵訊人員，因有擔負
    行政或刑事責任之虞，是以非可僅憑負責偵訊被告之人員已
    證述未以不正方法取供，即認被告之陳述為無稽（最高法院
    93年度台上字第3302號判決意旨參照）。是證人即警詢筆錄
    製作員警許紳淐、己○○於本院審理中雖到庭結證稱沒有以
    不正方法取得自白等語，惟揆諸上開判決意旨，尚非得僅依
    渠等之證述，即認被告警詢自白係出於自由意志。從而，檢
    察官所提之證據方法，尚不足以證明被告戊○○警詢自白之
    任意性，自非得採為證據。
二、按被告以外之人於審判外之言詞或書面陳述，除法律有規定
    者外，不得作為證據，刑事訴訟法第159 條第1 項定有明文
    。又被告以外之人於審判中有滯留國外或所在不明而無法傳
    喚或傳喚不到之情形者，其於檢察事務官、司法警察官或司
    法警察調查中所為之陳述，須經證明具有可信之特別情況，
    且為證明犯罪事實之存否所必要者，始得為證據。此為刑事
    訴訟法第159 條之3 第3 款所明定。查本案證人丙○○經本
    院合法傳拘，均未到庭，雖公訴人引用其於警詢中之陳述為
    證據，然經辯護人為被告戊○○抗辯稱：屬審判外陳述，無
    證據能力等語。本院認：證人丙○○係於92年6 月17日、92
    年6 月23日先後製作2 次警詢筆錄，比較先後2 次警詢筆錄
    記載之內容，其於第1 次警詢中稱於91年10月中旬向綽號「
    世煌」之男子借款，繳款交由「李小姐」收受等語，第2 次
    警詢筆錄除增加當面指認被告戊○○及口卡指認被告乙○○
    ，及將第1 次警詢筆錄中「世煌」部分改為「戊○○」、「
    李小姐」部分改為「乙○○」外，其餘詢問及答覆之陳述內
    容、方式、語句竟與第1 次警詢筆錄完全相同，顯與常情不
    符；且其用以指認被告乙○○之口卡照片與乙○○本人，在
    髮型、有無佩帶眼鏡等情上，顯不相同（見92年偵字第1640
    7 號卷第32頁、本院93年度簡字第1183號卷第39頁），其指
    認之正確性，顯有可疑。是證人丙○○在為上開陳述時之外
    部狀況，是否沒有受到其他外力影響而達到可信之程度，尚
    非無疑。又證人丙○○於警詢中陳稱：向被告戊○○借款，
    有扣押
    ，然經員警前往被告戊○○營業處所搜索時，並未查獲相關
    證物以資佐證。此外，又查無證據證明其為陳述時，有足以
    令人相信該陳述為虛偽之危險性不高之可性之特別情況，是
    揆諸首開法條說明，證人丙○○上開警詢中之陳述，尚非得
    採為證據。
三、按被告以外之人於審判外之言詞或書面陳述，除法律有規定
    者外，不得作為證據，刑事訴訟法第159 條第1 項固定有明
    文。惟被告以外之人於審判外之陳述，雖不符同法第159 條
    之1 至之4 之規定，而經當事人於審判程序同意作為證據，
    法院審酌該言詞陳述或書面陳述作成時之情況，認為適當者
    ，亦得為證據。又當事人、代理人或辯護人於法院調查證據
    時，知有第159 條第1 項不得為證據之情形，而未於言詞辯
    論終結前聲明異議者，視為有前項之同意。此亦據同法第15
    9 條之5 規定甚明。查本案證人丁○○，經本院合法傳拘，
    均未到庭，然就公訴人引用其於警詢中之陳述為證據，被告
    二人及辯護人均未表示異議，且迄於言詞辯論終結前亦未再
    聲明異議或撤銷同意，而本院審酌被害人丁○○於陳述作成
    之情況，核無違法取證及證明力明顯過低之瑕疵，亦認為以
    之作為證據為適當。故依諸上開規定，上開被害人丁○○於
    審判外之陳述，得為證據。
貳、有罪部分：
一、上開事實，業據被告戊○○於本院審理中坦承不諱，核與證
    人丁○○於警詢中（見92年度偵字第16407 號偵查卷第22頁
    至第24頁）指述相符，其於警詢中證稱：「我朋友陳舍箎在
    91 年10 月初，向戊○○借款20,000元，每10天繳付利息1
    次2,000 元，1 個月3 期6,000 元，利息高達30分以上，他
    有繳幾期，至92年1 月起因無力繳付，避不見面。我只是替
    朋友陳舍箎擔保，但他避不見面，92年6 月9 日，我在三重
    市○○路予重陽路口遇到戊○○，他便向我催討，並限我1
    個月內清償。後來6 月14日凌晨6 時許，我在重陽路4 段48
    號前遇到戊○○，再度跟我催討欠款：：：」等語，足見被
    告戊○○自白與事實相符。本案事證明確，被告戊○○犯行
    堪以認定。
二、
（一）核被告戊○○所為，係犯刑法第344 條之重利罪。公訴意
      旨認被告戊○○係犯刑法第345 條之常業重利罪云云，容
      有未洽，惟其基本社會事實相同，爰變更起訴法條如上（
      理由詳如下述）。爰審酌被告戊○○放貸金錢取得與原本
      顯不相當之重利，其犯罪之動機、目的、手段、知識程度
      、所生危害、及犯罪後之態度等一切情狀，量處如主文所
      示之刑，並諭知易科罰金折算標準。
（二）變更起訴法條部分：
    (1)、公訴意旨略以：被告戊○○自91年3 月間某日，在臺北
        縣三重市○○路○ 段18號以經營「世一機車租賃」做掩
        護，實際經營地下錢莊，從事高利放款取息之業務，並
        在報紙刊登廣告，以廣招徠眾，乘丙○○（起訴書誤為
        陳國華）、陳舍篪等不特定人需款孔急，急迫需要貸款
        之際，於91年10月間某日，分別貸予丙○○、陳舍篪各
        10,000元、20,000元，每貸予10,000預扣利息後交付本
        金9,000 元，每10日為1 期，每期繳付本金加利息共計
        1,000 元，1 個月分3 期，尾款另計收，並同時要求借
        款人簽立面額為借款金額3 倍之本票，以為借款之擔保
        ，而貸予款項牟取與原本顯不相當之重利，並恃此維生
        ，以此為常業。因認被告戊○○所犯係刑法第345 條之
        常業重利罪。
    (2)、公訴意旨認被告戊○○涉有常業重利罪嫌，無非係以：
        、被告戊○○於警訊及偵查中之自白。、同案被告
        乙○○於偵查中之供述。證人丙○○於警詢中、證人
        丁○○於警詢及偵查中之證述。、現場照片6 紙、扣
        案之已用完商業本票1 本、未用完商業本票1 本、空白
        商業本票2 本及世一機車租賃名片83張為其主要論據。
        訊據被告戊○○固坦承有以上開高利貸款予陳舍箎之事
        實，但矢口否認有常業重利罪嫌，辯稱：我不認識丙○○，我只有借款給陳舍箎而已等語。經查：
    (3)、被告戊○○於警詢中之自白、證人丙○○於警詢中之陳
        述，均無證據能力，有如前述，自不得採為認定事實之
        依據。又被告戊○○於檢察官偵查中，係自白有借款20
         ,000 元給丁○○之友人，並收取利息等語（見92年度
        偵字第16407 號偵查卷第52頁正面），並未曾自白有經
        營地下錢莊之情事。另同案被告乙○○於偵查中則供稱
        係與戊○○一起經營機車租賃，扣案本票是做機車租賃
        時使用，並否認有經營地下錢莊等語（見同上偵查卷第
        51頁背面）。再者，證人丁○○於警詢中雖證稱：因朋
        友陳舍箎向地下錢莊借款，我為其擔保，後因朋友無力
        償還‧‧‧等語（見同上偵查卷第20頁），惟細繹其陳
        述內容，亦僅足證明被告戊○○確有以與原本顯不相當
        之重利，貸款予陳舍箎之事實而已，對於被告戊○○是
        否經營地下錢莊而另貸款他人、取息方式如何等情，並
        無從依其上開證言而得佐證，且證人丁○○於檢察官偵
        查中亦證稱：我認識丙○○，但我不知道丙○○是否向
        戊○○借錢等語（見同上偵查卷第53頁正面），顯見其
        並不知道被告戊○○是否有另借款給他人，是其於警詢
        中所稱「地下錢莊」云云，應僅是一般人對於借款收取
        高利之人所為之通稱而已，非得執為不利被告戊○○之
        事證。至扣案之已用完商業本票1 本、未用完商業本票
        1 本、空白商業本票2 本及世一機車租賃名片83張，係
        被告戊○○與同案被告乙○○共同經營機車租賃時所使
        用，且因機車租賃已結束營業，除空白商業本票收執在
        茶几抽屜內，其餘均丟置在黑色垃圾袋內一節，業據被
        告戊○○、同案被告乙○○於本院審理中供述明確（見
        本院93年11月3 日審判筆錄第13頁、94年1 月19日審判
        筆錄第5 頁），且有臺北縣政府營利事業登記公示詳細
        資料表1 件在卷可稽，核與證人即查獲員警許紳淐於本
        院審理中證述查獲時扣案物有對摺的2 本本票（空白本
        票）是在小茶几內查獲，其餘物品是在塑膠袋內查獲等
        語相符（見本院93年11月3 日審判筆錄第12頁），且核
        對員警查獲時之現場照片，查獲證物確係自黑色垃圾袋
        內翻出無誤（見同上偵查卷第33頁）。又上開扣案之名
        片上記載「世一機車租賃」、「專營：機車分期租賃、
        買賣」、「政府立案」等語，並無從窺得有經營借款業
        務之情事；而經營機車租賃者，要求承租機車之人，簽
        立與機車價值相當金額之本票，以擔保承租人按時返還
        機車，係目前社會一般交易常情，是自非得僅以在被告
        戊○○營業處所查獲商業本票，即遽以推論其有經營地
        下錢莊業務。
    (4)、按刑法上所謂常業犯，須行為人反覆實施同一社會行為
        ，始克當之。本案依據公訴人所提事證，並不足以證明
        被告戊○○有常業重利之情事，本院復查無其他積極證
        據足證被告戊○○有公訴人所指訴之常業重利犯行。本
        案被告戊○○之貸放金錢而取得與原本顯不相當之重利
        行為，既僅一次（貸予陳舍箎），顯無反覆實施之可言
        ，依上說明，與常業犯之要件有間，公訴意旨認被告戊○○係犯刑法第345 條之常業重利罪云云，容有未洽，
        惟其基本社會事實相同，爰變更起訴法條。
三、至扣案之已用完商業本票1 本、未用完商業本票1 本、空白
    商業本票2 本及世一機車租賃名片83張，因與本案被告戊○○犯行無涉，爰不予宣告沒收，合此說明。
參、無罪部分：
一、公訴意旨略以：被告乙○○與同案被告戊○○二人，共同基
    於犯意聯絡，自91年3 月間某日，在臺北縣三重市○○路○
    段18號以經營「世一機車租賃」做掩護，實際經營地下錢莊
    ，從事高利放款取息之業務，並在報紙刊登廣告，以廣招徠
    眾，乘丙○○、陳舍篪等不特定人需款孔急，急迫需要貸款
    之際，於91年10月間某日，分別貸予丙○○、陳舍篪各10,0
    00元、20,000元，每貸予10,000預扣利息後交付本金9,000
    元，每10日為1 期，每期繳付本金加利息共計1,000 元，1
    個月分3 期，尾款另計收，並同時要求借款人簽立面額為借
    款金額3 倍之本票，以為借款之擔保，而貸予款項牟取與原
    本顯不相當之重利，並恃此維生，以此為常業。因認被告乙○○涉有刑法第345 條之常業重利罪嫌。
二、按犯罪事實應依證據認定之，無證據不得認定其犯罪事實。
    又不能證明被告犯罪者，即應諭知無罪之判決。刑事訴訟法
    第154 條第2 項、第301 條第1 項分別定有明文。次按認定
    犯罪事實，須依證據，而所謂證據，係指合法之積極證據就
    犯罪事實能為具體之證明者而言；而認定不利於被告之事實
    ，須依積極證據，苟積極證據不足為不利於被告事實之認定
    時，即應為有利於被告之認定，更不必有何有利之證據（最
    高法院30年上字第816 號判例意旨參照）。再按所謂「積極
    證據足以為不利被告事實之認定」，係指據為刑事訴訟法上
    證明之全盤證據資料，無論其為直接證據或間接證據，在客
    觀上均須達於通常一般之人均不致於有所懷疑，而得確信其
    為真實之程度，始得據為有罪之認定，若其關於被告是否犯
    罪之證明未能達此程度，而有合理性懷疑之存在，致使無從
    形成有罪之確信，即不得遽為不利於被告之認定，此觀諸最
    高法院76年台上字第4986號判例意旨自明。末按我國刑事訴
    訟制度業已修正為以當事人進行主義為主，職權進行主義為
    輔，檢察官立於原告之地位，其對於被告之犯罪事實，本負
    有積極舉證之義務，且刑事被告原無自證無罪之義務，其在
    訴訟上所為之辯解，只須達於對起訴事證提出合理質疑之程
    度為已足，檢察官如對於被告所為之辯解仍有爭執，即應依
    照刑事訴訟法第161 條之規定，自負積極舉證之責。
三、公訴意旨認被告乙○○涉有常業重利罪嫌，無非係以：(一)、
    同案被告戊○○於警訊及偵查中之自白。(二)、被告乙○○於
    偵查中之供述。(三)、證人丙○○於警詢中、證人丁○○於警
    詢及偵查中之證述。(四)、現場照片6 紙、扣案之已用完商業
    本票1 本、未用完商業本票1 本、空白商業本票2 本及世一
    機車租賃名片83張為其主要論據。訊據被告乙○○固坦承有
    於91年5 、6 月間起至同年8 月間為止，在上址與同案被告
    戊○○共同經營「世一機車租賃」，但矢口否認有何常業重
    利犯行，辯稱：沒有從事借錢放款的事情，我不認識丙○○
    、丁○○，查獲的本票是經營機車租賃時使用的等語。
四、經查：
（一）同案被告戊○○於警詢中之自白、證人丙○○於警詢中之
      陳述並無證據能力，有如前述，自不得採為認定事實之依
      據，合先敘明。
（二）被告乙○○於偵查中係供稱：我與戊○○一起經營機車租
      賃，扣案本票是做機車租賃時使用，沒有經營地下錢莊等
      語（見同上偵查卷第51頁背面）。同案被告戊○○於檢察
      官偵查中，亦僅供稱：丁○○於91年11中旬自己來找我說
      他朋友須20,000元，要向我借錢，要依外面日仔會之利息
      算給我，我就借給他20,000元，但沒有預扣利息等語（見
      見92年度偵字第16407 號卷第52頁正面），其並未曾自白
      有經營地下錢莊或與被告乙○○共同經營地下錢莊之情事
      。
（三）證人丁○○於警詢中證稱：「因朋友陳舍箎向地下錢莊借
      款，我為其擔保，後因朋友無力償還‧‧‧」等語（見同
      上偵查卷第20頁）、「我朋友是在91年10月初向戊○○借
      款，共借款20,000元」等語（見同上偵查卷23頁），其於
      檢察官偵查中證稱：「陳舍箎是我朋友，我與陳舍箎二人
      去向戊○○借20,000元，戊○○不認識陳舍箎，只認識我
      ，就把錢交給我，我當場轉交給陳舍箎，我是拿到20,000
      元，未被預扣利息」等語（見同上偵查卷第52頁背面），
      是依上開證人丁○○之證述內容，並未曾提及有向被告乙○○借款或繳交利息之情事。又細繹其陳述內容，亦僅足
      證明同案被告戊○○確有以與原本顯不相當之重利，貸款
      與陳舍箎之事實而已，對於同案被告戊○○是否經營地下
      錢莊另貸款他人、取息方式如何等情，並無從依其上開證
      言而得佐證，且證人丁○○於檢察官偵查中亦證稱：我認
      識丙○○，但我不知道丙○○是否向戊○○借錢等語（見
      同上偵查卷第53頁），顯見其並不知道同案被告戊○○是
      否有另借款給他人，是其於警詢中所稱「地下錢莊」云云
      ，應僅是一般人對於借款收取高利之人所為之通稱而已，
      且此亦僅足證明同案被告戊○○有重利行為（如前有罪部
      分所述），但並非得執為被告乙○○有與同案被告戊○○
      共同經營地下錢莊之事證。
（四）扣案之已用完商業本票1 本、未用完商業本票1 本、空白
      商業本票2 本及世一機車租賃名片83張，係被告乙○○與
      同案被告戊○○共同經營機車租賃時所使用，且因機車租
      賃已結束營業，除空白商業本票收執在茶几抽屜內，其餘
      均丟置在黑色垃圾袋內一節，業據被告乙○○、同案被告
      戊○○於本院審理中供述明確（見本院93年11月3 日審判
      筆錄第13頁、94年1 月19日審判筆錄第5 頁），且有臺北
      縣政府營利事業登記公示詳細資料表1 件在卷可稽，核與
      證人即查獲員警許紳淐於本院審理中證述查獲時扣案物有
      對摺的2 本本票（空白本票）是在小茶几內查獲，其餘物
      品是在塑膠袋內查獲等語相符（見本院93年11月3 日審判
      筆錄第12頁），且核對員警查獲時之現場照片，查獲證物
      確係自黑色垃圾袋內翻出無誤（見同上偵查卷第33頁）。
      又上開扣案之名片上僅記載「世一機車租賃」、「專營：
      機車分期租賃、買賣」、「政府立案」等語，並無從窺得
      有經營借款業務之情事；而經營機車租賃者，要求承租機
      車之人，簽立與機車價值相當金額之本票，以擔保承租人
      按時返還機車，係目前社會一般交易常情，是自非得僅以
      查獲扣案商業本票，即遽以推論被告乙○○有經營地下錢
      莊業務。
（五）至同案被告戊○○貸放金錢給陳舍箎，並取得與原本顯不
      相當之重利行為部分，係同案被告戊○○自行為之，並無
      證據證明被告乙○○與同案被告戊○○間有犯意聯絡或行
      為分擔之情事。是本案依據公訴人所提事證，並不足以證
      明被告乙○○有常業重利之行為，本院復查無其他積極證
      據足證被告乙○○有公訴人所指訴之常業重利犯行，應認
      不能證明被告乙○○有公訴人起訴之犯罪，依法自應諭知
      被告乙○○無罪之判決。
據上論斷，應依刑事訴訟法第452 條、第299 條第1 項前段、第
301 條第1 項、第300 條，刑法第344 條、第41條第1 項前段，
罰金罰鍰提高標準條例第1 條前段、第2 條，判決如主文。
本案經檢察官蘇揚旭到庭執行職務。
中　　華　　民　　國　　94　　年　　2 　　月　　2 　　日
                  刑事第三庭    審判長法  官  李釱任
                                      法  官  徐子涵
                                      法  官  白光華
右正本證明與原本無異。
如不服本判決，應於判決送達後10日內，向本院提出上訴狀。
                                      書記官  陳靜怡
中　　華　　民　　國　　94　　年　　2 　　月　　2 　　日
附錄本案論罪科刑法條全文
刑法第344 條
  乘他人急迫、輕率或無經驗貸以金錢或其他物品，而取得與原
  本顯不相當之重利者，處一年以下有期徒刑、拘役或科或併科
  一千元以下罰金。
